---
title: "Primeros Pasos con R y RStudio"
author: "Mario Alberto García Meza"
date: "5/2/2020"
output: html_document
---

```{r setup, include=FALSE}
knitr::opts_chunk$set(echo = TRUE)
```

## Iniciando con R y RStudio

Como parte de una tradición que ha empezado al menos desde los años 50's, nuestro primer código a ejecutar será un "Hola mundo". Teclea el siguiente comando en el editor de texto en RStudio y presiona ctrl+Enter para ejecutarlo.
```{r hello-world}
print("hello world")
```
R es, en cierto modo, sólo una calculadora avanzada. Podemos pedirle que haga operaciones básicas como sumas, restas, multiplicaciones y divisiones.

```{r suma}
2+2
```

Podemos almacenar datos en _variables_ que podemos modificar a favor de nuestras necesidades.

```{r equis}
x <- 4 # almacenamos el numero 4 en una variable llamada 'x'
x^2 # Ejecutamos x al cuadrado y lo presentamos en consola
```
Notaste que puse un símbolo de # (hash o gato)? Todo lo que se escriba después de ese símbolo es un _comentario_. Esto significa que el código lo va a ignorar completamente. Esto es bastante útil para entender la lógica de programación que estuviste haciendo y para poder trabajar en colaboración.

En el resto del curso, usaremos la palabra _vectores_ para referirnos a una lista con elementos. Una lista o un vector se genera con la función `c()` y dentro se colocan los elementos que van a conformar la lista. De hecho, siempre que veas algo que usa paréntesis enfrente `f()`, ten la seguridad que se debe tratar de una función.

```{r lista}
y <- c(1,1,2,3,5,8,13,21) # creamos un vector
y # mostramos el vector
```
Podemos hacer operaciones directas a un vector. Por ejemplo
```{r vecOps}
y+1
y+x
y + 1:8
```
