---
title: "Primeros Pasos con R y RStudio"
author: "Mario Alberto García Meza"
date: "5/2/2020"
output: html_document
---

```{r setup, include=FALSE}
knitr::opts_chunk$set(echo = TRUE)
```

## Iniciando con R y RStudio

Como parte de una tradición que ha empezado al menos desde los años 50's, nuestro primer código a ejecutar será un "Hola mundo". Teclea el siguiente comando en el editor de texto en RStudio y presiona ctrl+Enter para ejecutarlo.
```{r hello-world}
print("hello world")
```
R es, en cierto modo, sólo una calculadora avanzada. Podemos pedirle que haga operaciones básicas como sumas, restas, multiplicaciones y divisiones.

```{r suma}
2+2
```

Podemos almacenar datos en _variables_ que podemos modificar a favor de nuestras necesidades.

```{r equis}
x <- 4 # almacenamos el numero 4 en una variable llamada 'x'
x^2 # Ejecutamos x al cuadrado y lo presentamos en consola
```
Notaste que puse un símbolo de # (hash o gato)? Todo lo que se escriba después de ese símbolo es un _comentario_. Esto significa que el código lo va a ignorar completamente. Esto es bastante útil para entender la lógica de programación que estuviste haciendo y para poder trabajar en colaboración.

En el resto del curso, usaremos la palabra _vectores_ para referirnos a una lista con elementos. Una lista o un vector se genera con la función `c()` y dentro se colocan los elementos que van a conformar la lista. De hecho, siempre que veas algo que usa paréntesis enfrente `f()`, ten la seguridad que se debe tratar de una función.

```{r lista}
y <- c(1,1,2,3,5,8,13,21) # creamos un vector
y # mostramos el vector
```
Podemos hacer operaciones directas a un vector. Por ejemplo
```{r vecOps}
y+1
y+x
y + 1:8
```

## Funciones
Existen functiones predeterminadas por las paqueterías básicas de R y otras que se pueden cargar en una _librería_. Las librerías no son más que paquetes externos que pueden contener funciones o bases de datos adicionales que podemos usar. Una de las razones más importantes por las que el uso de R se ha extendido tan rápido es que las funciones que no están dentro de la paquetería básica del programa se pueden encontrar en librerías externas. Además de que regularmente se pueden encontrar tutoriales y ejemplos específicos de uso. Esto es un apoyo increíble que permite aprender las matemáticas de la econometría y la práctica de manera paralela.

Una de las funciones más útiles en estadística es la media. La media la llamamos con la función `mean()`. Por ejemplo, haciendo uso del valor que le asignamos previamente a `y`:

```{r mean}
mean(y)
```

Note que en la parte superior derecha de la pantalla se encuentra el _ambiente global_ (Global Environment). En este se indican las variables y datos que están guardados actualmente en la memoria RAM de la computadora. Si esta variable no está asignada, muy probablemente el código anterior no podrá correr correctamente y mostrará el error: `Error: object 'y' not found`. Es muy importante empezar temprano a identificar el tipo de mensaje de error que arroja la consola para poder conocer el tipo de respuesta que se debe implementar.

> Ejercicio. Aplica la función de mediana y de moda al objeto `y`.

## Bases de datos
Una base de datos no es más que una _tabla_ que contiene información sobre las variables que nos interesan. Las bases de datos en R se cargan como un objeto de tipo _Data Frame_. Este es un objeto especial que contiene variables a las que RStudio nos ayuda a acceder de una manera más fácil y práctica. Las bases de datos en R se pueden cargar a partir de archvos con extensión .xlsx (Archivos de Excel), .csv (Valores separados por coma) o archivos de bases de datos relacionales como SQL. En un ambiente profesional, se prefieren los archivos con extensiones como .csv, por ser más ligeros y fáciles de interpretar por la computadora. Los archivos Excel se deben evitar lo más posible, por ser archivos _binarios_, diseñados para usarse preferentemente por el software de Microsoft.

Algunas liberías contienen bases de datos integradas y R contiene algunas bases de datos de muestra que se pueden usar para practicar. Para encontrar estas bases de datos basta teclear `library(help = "datasets")`. Considere como un ejemplo la base de datos `EuStockMarkets`, que muestra los precios de cierre de cuatro de los principales índices de bolsa. Como se trata de una base de datos de 1860 observaciones y 4 variables, podemos ejecutar `head()` para mostrar sólo las primeras observaciones (un encabezado).
```{r bdd}
dim(EuStockMarkets) # la función dim() muestra las dimensiones de una base de datos
head(EuStockMarkets) # con head() podemos mostrar las primeras 5 observaciones.
```
Podemos realizar un gráfico de líneas usando la función `plot()`. En el caso de la base de datos `EuStockMarkets`, el tipo de variable ya genera de manera predeterminada este tipo de gráficas.
```{r plot}
plot(EuStockMarkets)
```

Carguemos una base de datos diferente. Teclea `mtcars`para cargar una base usada para la revista _Motor Trend US_ en 1974 que contiene el consumo de gasolina y otros 10 aspectos del diseño y rendimiento de 32 automóviles. Para tener información general de la base de datos, podemos usar la función `str()`, que muestra la _estructura_ de la base de datos (`str` viene de _structure_ que en inglés es "estructura").
```{r mtcars-str}
str(mtcars)
```
Observe que el resultado que nos arroja la consola nos muestra primero una línea con las dimensiones de la base de datos. En este caso, es una tabla con 32 observaciones de 11 variables. A continuación, procede a listar las variables, el tipo de variable y a mostras las primeras observaciones. Por ejemplo, la variable `mpg` son las millas por galón que tiene como rendimiento el auto en cuestión. Esta es una variable numérica, lo cual puede ser notado en la segunda columna que imprime la función como `num`. Para ver la información completa de la base de datos, podemos usar la función `help(mtcars)`, o bien, podemos anteceder un signo de interrogación a la base de datos
```{r help-mtcars}
help(mtcars)
```
Naturalmente, esta información sólo la encontraremos en aquellas bases de datos que se hayan tomado el tiempo en cargarla.

En ocasiones, el tipo de variable que R detecta por default no es el mismo que tiene o debe tener la variable. Por ejemplo, observe que la variable `vs` es una variable de valor binario. Los economistas solemos llamar a estas variables _dummy_ y son variables _categoricas_, es decir, suelen representarse con 1 o 0. Por ejemplo, en una base de datos de empleo, 1 podría significar que el encuestado tiene empleo y 0 que no. En el caso de `vs`, esta nos muestra si el motor tiene forma de _v_ o no. Pero, a pesar de que la variable se codifica con números, **no se trata de una variable numérica**. Por lo tanto, es necesario realizar correcciones a la base de datos. Es posible modificar una columna completa de una base de datos de una manera muy sencilla. 
```{r logical-mt}
mtcars$vs <- as.logical(mtcars$vs)
```
A continuación mostramos los pasos de lo que sucedió en la línea de código de arriba.

* Para llamar una variable dentro de una base de datos, se usa el signo `$`; en este caso, usamos `mtcats$vs`.
* Usamos una función para realizar la transformación. En este caso, haremos uso de la función  `as.logical()` para transformar `vs`en una variable tipo lógica. También existen formas de tranformar variables en numéricas (`as.numeric()`) o de tipo caracter (`as.character`). Es importante notar que estas funciones **no transforman** por si mismas a la variable dentro de la base de datos, esto es para evitar que hagamos transformaciones irremediables por accidente. 
* En vez de eso, le tenemos que especificar que la transformación se está haciendo sobre la misma columna. Esto lo logramos asignando el valor transformado sobre el mismo vector.

Alternativamente, podríamos haber asignado el valor transformado a cualquier otra columna o a una columna nueva. Por ejemplo, la variable `am` tiene el mismo caso que la variable `vs`: se trata de una variable _dummy_ que muestra si la transmisión es automática o manual. Suponga que por alguna razón deseamos mantener la variable `am` intacta y en vez de eso crear una nueva columna.
```{r logic-am, eval=FALSE}
mtcars$am2 <- as.logical(mtcars$am)
```
lo cual genera una columna nueva en la base de datos que muestra una variable de tipo lógica. Teclea nuevamente `str(mtcars)` para verificar los cambios hechos a la base de datos.
> Ejercicio. Use la función `plot()` para realizar un gráfico de dispersión. Use como argumentos dos columnas que usted crea que se relacionan entre si.

## Librerías
La función `plot()`puede llegar a ser muy poderosa. Bien usada, puede generar gráficos bastante complejos. Sin embargo, existen herramientas adicionales que pueden ser importadas y que pueden ayudar a que esta tarea sea mucho mas fáciles. Por ejemplo, la librería `ggplot2`, puede ayudar. Para descargar una librería, usamos la función `install.packages()`.
```{r ggplot-neval, eval=FALSE}
install.packages("ggplot2")
```
Instalar paquetería no significa que esta paquetería esté cargada en el sistema. Para mantener al programa ligero al cargar, R empieza una sesión con una paquetería básica (pero poderosa), pero si necesitamos hacer uso de algunas funciones especiales, es necesario cargar la paquetería que lo contiene con la función `library()`.
```{r ggplot}
library(ggplot2)
```
Una vez cargada la librería, es posible usar las funciones que hay en ella. Repite el siguiente código (Más adelante haremos más gráficos y aprenderemos a usar `ggplot`).

